【裁判字號】    97,訴,4417
【裁判日期】    971225
【裁判案由】    殺人未遂
【裁判全文】
臺灣板橋地方法院刑事判決              97年度訴字第4417號
公  訴  人  臺灣板橋地方法院檢察署檢察官
被      告  丁○○
選任辯護人  彭安國  律師
被      告  甲○○
選任辯護人  莊守禮  律師
被      告  己○○
選任辯護人  翁方彬  律師
被      告  戊○○
選任辯護人  廖年盛  律師
上列被告因殺人未遂案件，經檢察官提起公訴（97年度偵字第
20105 號），本院判決如下：
    主  文
丁○○、甲○○、己○○均公訴不受理。
戊○○無罪。
    理  由
一、公訴意旨略以：被告丁○○（綽號：小黑）、甲○○及己○○間，被告甲○○與戊○○間，分別係友人關係，於民國97
    年5 月8 日晚上10時58分許，被告丁○○以其電話號碼0000
    000000號行動電話撥打被告己○○所有電話號碼0000000000
    號行動電話，相約於同日（5 日）晚上11時15分至臺北縣三
    峽鎮長福橋見面，於同日晚上11時許，被告丁○○復以其上
    開行動電話撥打乙○○所有電話號碼0000000000號行動電話
    ，協調賭債清償事宜並因而發生口角，故相約在臺北縣三峽
    鎮○○路1 之1 號前談判，於同日晚上11時16分許，被告丁○○復以其上開行動電話撥打被告甲○○所有電話號碼0000
    000000號行動電話，相約於同日晚上11時30分至臺北縣三峽
    鎮長福橋附近麵攤見面，被告甲○○復以其行動電話聯絡被
    告戊○○所有電話號碼0000000000號行動電話相約在上址會
    合。嗣於同日晚上11時20分，乙○○持菜刀1 把至上開三峽
    鎮○○路11之1 號前赴約，並作勢要砍被告丁○○，被告丁○○隨即以路邊拾得之棍棒將乙○○手中菜刀打落地面後，
    詎被告丁○○、甲○○、己○○、戊○○仍共同基於殺人之
    犯意，除由被告丁○○持續以棍棒毆打乙○○外，被告甲○○、己○○均以拳頭毆打乙○○臉部及手臂，致乙○○受有
    左尺骨封閉性骨折及臉部、上肢、背部多處挫傷等傷害，被
    告戊○○則持西瓜刀1 把朝乙○○背部砍殺，致乙○○受有
    左背部穿刺傷併血胸之傷害，進而體力不支倒於路旁，嗣乙○○及時經送往長庚紀念醫院診治，始倖免於死，因認被告
    丁○○、甲○○、己○○、戊○○均涉有刑法第271 條第2
    項、第1 項殺人未遂罪嫌。
二、按事實之認定，應憑證據，如未能發現相當證據，或證據不
    足以證明，自不能以推測或擬制之方法，以為裁判基礎（最
    高法院40年臺上字第86號判例要旨可資參照）；次按殺人未
    遂與傷害之區別，應以有無殺意為斷，其受傷之多寡，及是
    否為致命部位，有時雖可藉為認定有無殺意之心證，究不能
    據為絕對標準。亦即殺人罪之成立，須具有使人生命喪失之
    故意與實施殺害之行為。故殺人與傷害之區別，當以下手殺
    害之時是否明知或預見足以致人於死為斷。至被害人受傷部
    位如何，犯人所用兇器如何，雖可供認定事實之資料，究不
    能為殺人之絕對標準（最高法院18年上字第130 號判例要旨
    、同法47年度臺上字第1157號、52年度臺上字第93號判決要
    旨可資參照）。
三、無罪部分：
  (一)公訴意旨認被告戊○○涉有殺人未遂之罪嫌，係以證人即共
    同被告丁○○之證述及證人乙○○、丙○○之證述為其主要
    依據。訊據被告戊○○堅詞否認有公訴人所指殺人未遂之犯
    行，辯稱：當天伊只有騎機車經過現場，並沒有下車，也沒
    有拿刀砍乙○○等語。
  (二)經查：
    (1)證人丁○○於本院審理中固證稱：我和乙○○打一打，打
      到馬路中間的時候，我有看到戊○○開一台車過來，插在
      馬路中間，人就下車走過來我們打架的地方，之後戊○○
      就砍了乙○○一刀，我看到他砍乙○○一刀之後，我就推
      了戊○○一下，因為我不知道他是誰叫來的，我也不認識
      他，我推戊○○一下後，戊○○就走了，後來我本來想打
      電話叫救護車，但是就看到救護車遠遠的過來了，我看到
      救護車有來，救護車還沒到時，我就走了等語（見本院97
      年12月11日審判筆錄22頁），惟證人丙○○於本院審理中
      證稱：當天10點55分，乙○○打電話給我，說他出事了，
      我問他什麼事，他說我等一下到你家好不好，我說我現在
      有客人在店裡，他就說要來我店裡，5 分鐘後，他就過來
      我店裡，他的電話馬上響了，他接起來，講不到三句話，
      就在電話裡跟對方叫囂，他掛斷電話後，我就問他何事，
      他還沒有讓我了解，電話又響了，他就開始在電話裡跟對
      方叫囂，我當時坐在店門口，我覺得叫囂的聲音很近，我
      探頭看一下，就是在三峽鎮長福橋橋頭停車場那邊，我就
      跟乙○○說你是不是跟那些人吵架，乙○○也探頭看一下
      ，就愈罵愈兇，之後對方就有約四個人左右先過來，當時
      先過來的四個人中，我印象中沒有丁○○，也沒有其他三
      位被告，那四個人跟乙○○講幾句講不攏，棍棒就下來了
      ，乙○○就邊跑、邊擋，跑過馬路雙黃線，這時原來在三
      峽鎮長福橋停車場那邊的那一大群人就圍過來，在馬路中
      線那邊棍棒齊發，開始打乙○○，乙○○就跑到對面去靠
      著對面的牆壁，乙○○從中線往對面跑時，我就看到乙○○背後在流血，我以為是被棍棒打傷的，還不知道是刀傷
      ，乙○○跑到對面靠著牆壁，那群人還圍在那邊，乙○○
      人軟下來倒在地下；第一時間來的人沒有拿刀砍乙○○，
      是第二次從停車場跑到馬路中間的那群人當中的人拿刀砍
      的，第一次來的那些人是空手，也有拿棍棒，但確定那四
      個人沒有拿刀，後來一群人跑過來到馬路中間，混亂中，
      才發現乙○○背後受傷流血，第一次過來的那幾個人印象
      態度還不是很差；從第二群人圍上來到乙○○倒地，應該
      不到三分鐘，第二次圍過來的那群人，我有看到棍棒，也
      有空手，刀子我是沒有看到，但我有看到亮亮的，我沒有
      辦法確定是否是刀子，在偵查中我是跟檢察官說我看到一
      支亮亮的東西，類似開山刀或西瓜刀，但是因為有距離，
      我沒有辦法看清楚，我沒有印象當天有看到在庭四位被告
      的哪一位，我沒有看到是誰拿刀砍乙○○等語（見本院97
      年12月11日審判筆錄第14至18頁），證人陳鴻義於偵查中
      亦證稱：那時是一群人，有一個人拿西瓜刀朝乙○○走過
      來，我雖然沒有看到拿刀的人有持刀砍乙○○，但我有看
      到有人拿刀與其他青少年一起向乙○○走過來等語（見偵
      查卷第100 、101 頁），是依證人丙○○、陳鴻義所述，
      渠等均未曾提及乙○○在馬路中央被毆時，突然有一部車
      插於路中停下，並於車上步下一人持刀砍傷乙○○後，再
      坐上車離去之情節，衡情，以該名持刀砍傷乙○○之人，
      即係導致乙○○受有本件嚴重傷害之最主要原因，且依證
      人丁○○所述，被告戊○○並非係混在一群人中，趁亂持
      刀砍傷乙○○，而是在乙○○已在路中被毆後，始單獨一
      人由突然駛至之車上步下，進而持刀砍傷乙○○，此等舉
      動甚為顯著易見，在場全程目擊之證人丙○○、陳鴻義實
      無均未目擊此等情節之可能，況證人丙○○為乙○○之叔
      父，且當時係緊跟隨衝突人群至馬路中央後在該處停下，
      而全程目睹事發經過等情，業據證人丙○○於本院審理中
      證述明確（見同上本院審判筆錄），以證人丙○○當時所
      站立之位置即係在馬路中央，且與乙○○有親屬關係，衡
      情其於事發時自應係關心注意整個事發過程，證人丙○○
      更無未目擊一部車輛突然來到路中停下，並自車上步下一
      人持刀砍傷乙○○之理，是證人丁○○上開證述情節顯與
      證人丙○○、陳鴻義目擊之經過不符，自難遽行採信。
    (2)再者，證人甲○○於偵查中固證稱：有用0000000000號行
      動電話打電話給戊○○0000000000號行動電話等語（見偵
      查卷第107 頁），而被告戊○○亦自承確有於案發當時騎
      車經過現場，惟此至多僅證明被告戊○○確有應被告甲○○之邀約前往現場，而當日到達現場之人，依證人丙○○
      於本院審理中證述達一、二十人，且其中並非每個人均有
      動手毆打乙○○，甚有人係在旁勸阻拉開雙方者，是並無
      法進而推論被告戊○○即係持刀砍傷乙○○之人，或被告
      戊○○於到達現場後有加入共同毆打乙○○之行列，而證
      人即被害人乙○○於警、偵訊及本院審理中均證稱其不知
      道係遭何人持刀砍傷等語。因之，本件除證人丁○○片面
      指證被告戊○○即係持刀砍傷乙○○之人外，在場之人無
      一可確認被告戊○○確有於到場後加入共同毆打乙○○之
      行列，或持刀砍傷乙○○，惟證人丁○○之證言因與目擊
      證人丙○○、陳鴻義之證言不符而不得遽行採信，已如前
      述，是本件並無積極證據足認被告戊○○確有在現場加入
      毆打乙○○之行列，或持刀砍傷乙○○，則被告戊○○辯
      稱其到場後並未加入毆打乙○○之行列即離去一節，即非
      全然無據。
    (3)從而，被告戊○○固曾應被告甲○○之邀到場，惟既無積
      極證據足認被告戊○○有持刀砍傷乙○○之行為，或於到
      場後有加入共同毆打乙○○或助勢之行列，自難僅以被告
      戊○○曾經到場，即謂被告戊○○與被告丁○○、甲○○
      、己○○就傷害或殺人未遂之行為間有犯意之聯絡及行為
      之分擔。此外，本院復查無其他積極證據足認被告戊○○
      確有公訴意旨所指殺人未遂之犯行，不能證明被告戊○○
      犯罪，自應為無罪之諭知。
三、公訴不受理部分：
  (一)訊據被告丁○○固坦承有持棍棒毆打乙○○，被告甲○○亦
    坦承有以徒手毆打乙○○之事實，惟均堅詞否認有何公訴意
    旨所指殺人未遂之犯行，被告丁○○辯稱：伊與乙○○原本
    是朋友關係，因乙○○欠伊新臺幣（下同）7 萬元，雙方在
    電話中起口角，乙○○就約伊到丙○○店裡談判，伊在到約
    定地點前有打電話給甲○○、己○○，請他們過來看看，伊
    到那邊時看到乙○○手持菜刀，伊就從路邊撿起1 支棍棒將
    乙○○的菜刀打掉，之後就發生扭打，打到馬路中間時，看
    到戊○○開一部車子過來，把車插在馬路中間後，下車朝伊
    跟乙○○走過來，後來就用刀砍乙○○1 刀，伊推了戊○○
    1 下，戊○○就走了，伊並不認識戊○○，也不知道是誰叫
    戊○○來的，伊對戊○○突然拿刀砍乙○○的舉動並沒有預
    見，伊只有傷害的故意等語，被告甲○○則辯稱：當天是丁○○打電話約伊過去長福橋那邊吃東西，丁○○並沒有跟伊
    說乙○○跟他嗆聲要伊過去看看，伊到現場時，丁○○跟乙○○已經在對話、互罵，伊要走過去時兩人就打起來了，伊
    看到丁○○把乙○○的刀打下來，伊一開始是勸阻，把丁○○推開，但是乙○○還是要上前，伊才徒手打乙○○，後來
    伊看勸不住，就跟己○○先離開了，乙○○被砍時伊並不在
    場，伊只有傷害的意思，沒有殺人的意思等語。另訊據被告
    己○○亦堅詞否認有公訴意旨所指殺人未遂之犯行，辯稱：
    當天是丁○○約伊到長福橋那邊吃飯，丁○○並沒有跟伊說
    乙○○跟他嗆聲要伊過去看看，伊到現場時見到丁○○、乙○○已經起衝突，伊只有要拉開二人而已，並沒有出手毆打
    乙○○，後來伊看勸不住，就跟甲○○先離開了，乙○○被
    砍時伊並不在現場等語。
  (二)經查：
    (1)被告甲○○、己○○雖均辯稱在乙○○被砍前即已離開現
      場，惟證人丙○○於本院審理中證稱：我當時坐在店門口
      ，我覺得叫囂的聲音很近，我探頭看一下，就是在三峽鎮
      長福橋橋頭停車場那邊，我就跟乙○○說，你是不是跟那
      些人吵架，乙○○也探頭看一下，就愈罵愈兇，之後對方
      就有約四個人左右先過來，那四個人跟乙○○講幾句講不
      攏，棍棒就下來了，乙○○就邊跑、邊擋，跑過馬路雙黃
      線，這時原來在三峽鎮長福橋停車場那邊的那一大群人就
      圍過來，在馬路中線那邊棍棒齊發，開始打乙○○，乙○○就跑到對面去靠著對面的牆壁，乙○○從中線往對面跑
      時，我就看到乙○○背後在流血，我以為是被棍棒打傷的
      ，還不知道是刀傷，乙○○就跑到對面靠著牆壁，那群人
      還圍在那邊，乙○○人軟下來倒在地下；從第二群人圍上
      來到乙○○倒地應不到3 分鐘等語（見本院97年12月11日
      審判筆錄第14、15頁），輔以被告甲○○於警詢中供稱：
      我騎乘機車到達三峽鎮○○路1-1 號前，發現丁○○、己○○與乙○○及一名綽號「政宏」我不知道其年籍資料之
      男子共四名在上址，首先看到乙○○拿1 把菜刀在手上，
      丁○○就從路旁拿1 支棍子把乙○○的菜刀打掉（見偵查
      卷第8 頁），及被告己○○於警詢中供稱：我騎乘機車到
      達三峽鎮○○路1-1 號前，發現丁○○、甲○○與乙○○
      及一名綽號「政宏」我不知道其年籍資料之男子共四名，
      首先看到乙○○拿1 把菜刀在手上，丁○○就從路旁拿1
      支棍子把乙○○的菜刀打掉等語（見偵查卷第10頁），足
      見證人丙○○所稱第一次先過來的四名男子並不包括被告
      甲○○及己○○，被告甲○○、己○○係在第二次亦即證
      人丙○○所稱在第一次過來的四名男子以棍棒毆打乙○○
      ，乙○○跑到馬路中央雙黃線處時，才與其他原在長福橋
      頭停車場聚集之男子一同上前至馬路中央處，是被告甲○○、己○○辯稱是在「店門口」看見被告丁○○與乙○○
      發生衝突，因阻止不了即離開一節，並非實在。因之，以
      被告甲○○、己○○與其他年籍不詳之人圍上乙○○後，
      不到3 分鐘乙○○即遭刀砍傷並倒地，可見在乙○○遭人
      以刀砍傷時，被告甲○○、己○○仍留在現場無疑。
    (2)另被告己○○雖亦辯稱並未出手毆打乙○○，惟被告丁○○前於警詢中供稱：在場之男子為甲○○、己○○也有用
      拳頭毆打乙○○；我要到長福橋前2 分鐘我打電話給甲○○、己○○說乙○○欠我錢還跟我嗆聲，請他們來看看，
      甲○○、己○○看我與乙○○在打架，他們兩個人就用拳
      頭毆打乙○○（見偵查卷第4 、5 頁），其於偵查中亦供
      稱：我是騎機車到現場，當時我是自己一個人去，但是我
      有先打電話給甲○○、己○○，後來甲○○、己○○才到
      現場，因為乙○○舉起菜刀，我拿棍子打乙○○的手，乙○○的刀子掉下來，之後我拿棍子打乙○○的頭與背好幾
      下，己○○、甲○○也有空手打乙○○等語（見偵查卷第
      77頁），足見同案被告丁○○自警詢起即均一致供稱被告
      己○○亦有以徒手毆打乙○○之行為；再者，證人丙○○
      於本院審理中證稱：在乙○○在路中間被打，一直到跑到
      對面這段時間，有2 、3 個人要拉開他們雙方，乙○○軟
      下倒在地上這段時間，那群人大部分就散了，但有2 、3
      個人留下來幫忙；原本有在幫忙拉的那2 、3 個人好像就
      是後來留下來的人，但我沒辦法確定那2 、3 個人是誰等
      語（見本院97年12月11日審判筆錄第14、18頁），而被告
      己○○於本院審理中亦自承其最後並未留在現場，足見證
      人丙○○所稱在雙方衝突過程中有拉開雙方舉動之人，並
      不包括被告己○○；況在被告甲○○、己○○抵達案發現
      場前，被告丁○○確曾以電話聯絡二人，告知與乙○○爭
      執之事，並請被告甲○○、己○○過來幫忙等情，已經證
      人丁○○於本院審理中證述明確，而乙○○在馬路中央遭
      毆並砍傷時，被告己○○尚未離去現場，已如前述，被告
      己○○於本院審理中竟一再辯稱到達案發現場前不知被告
      丁○○與乙○○相約之事，且在被告丁○○與乙○○於丙○○店前發生衝突時即已離開，所述顯與事實不符，倘被
      告己○○真係在場勸架之人，其何以不敢據實，反而處處
      避重就輕，故為不實而利己之陳述，是被告丁○○供述被
      告己○○亦有徒手毆打乙○○一節，應可採信。
    (3)又乙○○因遭被告丁○○、甲○○、己○○及其他真實年
      籍姓名不詳之男子共同毆打，並遭其中某真實年籍姓名不
      詳之男子持刀砍傷，而受有左背部穿刺傷併血胸、左尺骨
      封閉性骨折、臉部、上肢、背部多處挫傷之傷害，且依乙○○是時之病情研判，乙○○當時如未及時接受急救，其
      有可能會呼吸衰竭而死亡等情，固有長庚紀念醫院診斷證
      明書1 份及財團法人長庚紀念醫院林口分院97年10月31日
      （97）長庚院法字第0964號函暨病歷資料1 份在卷可稽，
      惟由乙○○之上開傷勢可知，乙○○所受之左尺骨封閉性
      骨折、臉部、上肢、背部多處挫傷等傷害，僅屬左前臂骨
      折及皮肉傷，此等傷害並無致命之危險，而乙○○左背部
      之刀傷傷口面積20×10公分，深約6 公分，可見組織（見
      急診護理紀錄第1 頁紀錄），傷口至大且深，始為導致乙○○有生命危險之原因，然此等傷害並無任何積極證據足
      證係被告丁○○、甲○○、己○○所造成；且以本件衝突
      之起因，不過係因乙○○積欠被告丁○○賭債7 萬元，雙
      方因討債起口角進而發生肢體衝突，被告甲○○、己○○
      與乙○○間則無任何糾紛，並僅係應被告丁○○之邀到場
      ，衡情，被告丁○○、甲○○、己○○實無僅為7 萬元賭
      債糾紛而萌生殺人動機之可能；再者，被告丁○○因賭債
      糾紛與乙○○相約談判時，固邀約被告甲○○、己○○及
      其他不詳真實年籍姓名之人前往，惟被告丁○○邀約多人
      前往之目的不過係在助勢或「教訓」乙○○，並無任何積
      極證據足證被告丁○○自始即有致乙○○於死之意，是所
      謂「教訓」應僅係傷害而非殺人之意，而在一同前往之人
      中，突有一人持刀砍傷乙○○，此等舉動應係該人臨時起
      意所為，而不在與被告丁○○、甲○○、己○○原本之犯
      意聯絡中，此等超脫被告丁○○、甲○○、己○○原本犯
      意之行為，自不得令被告丁○○、甲○○、己○○共負其
      責；況依證人丙○○所述可知，乙○○在遭刀砍傷倒地後
      ，被告丁○○、甲○○、己○○並無進一步之加害行為，
      堪信被告丁○○、甲○○、己○○前揭攻擊乙○○之行徑
      ，不過係基於警告或教訓之目的，要無致乙○○於死地之
      意思無疑，是被告丁○○、甲○○、己○○辯稱其並無殺
      人之故意一節，應屬可信。從而，本件尚難認被告丁○○
      、甲○○、己○○係出於殺人之犯意，夥同他人持棍棒攻
      擊告訴人乙○○，自不得論以殺人未遂罪行，而應僅構成
      刑法第277 條第1 項之傷害罪，公訴意旨漏未斟酌上情，
      認被告丁○○、甲○○、己○○就攻擊乙○○並致其受傷
      乙節涉有殺人未遂罪嫌，尚有未洽。
  (三)按告訴或請求乃論之罪，其告訴或請求已經撤回或已逾告訴
    期間者，應為不起訴之處分，又案件起訴之程序違背規定者
    ，應諭知不受理之判決，刑事訴訟法第252 條第5 款、第
    303 條第1 款分別定有明文。本件被告丁○○、甲○○、己○○毆打告訴人乙○○之行為，均係涉犯刑法第277 條第1
    項之傷害罪，已如前述，依同法第287 條前段之規定，須告
    訴乃論。而告訴人乙○○業於97年9 月12日具狀向檢察官撤
    回本件傷害之告訴，有聲請撤回告訴狀1 紙可佐，故檢察官
    於97年10月14日仍就本件提起公訴繫屬於本院，其起訴程序
    違背規定，揆諸首開說明，自應諭知不受理之判決。
四、據上論斷，應依刑事訴訟法第301 條第1 項、第303 條第1
    款，判決如主文。
中    華    民    國    97    年    12    月    25    日
                  刑事第十三庭  審判長法  官  白光華
                                      法  官  楊志雄
                                      法  官  曾淑娟
上列正本證明與原本無異。
如不服本判決，應於判決送達後10日內敘明上訴理由，向本院提
出上訴狀 (應附繕本) ，上訴於臺灣高等法院。其未敘述上訴理
由者，應於上訴期間屆滿後20日內向本院補提理由書「切勿逕送
上級法院」。
                                      書記官  謝雪紅
中    華    民    國    97    年    12    月    25    日


司法院資訊處製作；財團法人民間司法改革基金會備份。
